最　高　行　政　法　院　判　決
　　　　　　　　　　　　　94年度判字第01330號
上　訴　人　乙○○
被 上訴 人　勞工保險局
代　表　人　甲　○
上列當事人間因勞保事件，上訴人對於中華民國93年3月24日臺
北高等行政法院92年度訴字第941號判決，提起上訴，本院判決
如下：
　　主  文
原判決廢棄。
訴願決定、審議審定及原處分均撤銷。
第一審及上訴審訴訟費用均由被上訴人負擔。
　　理  由
一、上訴人之配偶即福將建築物管理維護有限公司（下稱福將公
    司）被保險人許朋和於民國（下同）89年2月21日因癌症惡
    病質、口腔癌死亡，上訴人檢據申請死亡給付。案經被上訴
    人審查，以其於89年2月21日死亡，係退保後發生之事故，
    不符勞工保險條例第19條第1項規定；另據所附國軍新竹醫
    院附設民眾診療服務處（下稱國軍新竹醫院）診斷證明書載
    ，其於88年4月17日因糖尿病併血糖控制不佳、貧血、慢性
    鼻竇炎、動脈硬化併周邊血管阻塞、良性攝護腺肥大住院檢
    查治療，惟診斷書所載之疾病據三軍總醫院附設民眾診療服
    務處（下稱三軍總醫院）函告並不會導致癌症惡病質及口腔
    癌，亦不符合同條例第20條規定，乃於91年3月28日以保給
    命字第09160092210號函否准所請被保險人之本人死亡給付
    。上訴人不服，向勞工保險監理委員會申請審議，經審定駁
    回，提起訴願，亦遭決定駁回，遂提起行政訴訟。
二、上訴人於原審起訴主張：依據國軍新竹醫院91年11月5日的
    診斷證明書（附於訴願卷）之診斷內容「三、動脈粥狀硬化
    併週邊血管阻塞併壞死。」這段敘述就是被保險人癌症惡病
    質的證明，較同院診斷證明書88年4月24日之診斷內容「4.
    粥狀動脈硬化。」有更為詳細的說明，其病症依醫師敘述確
    實會導致癌症惡病質，而死亡證明書之直接死亡原因亦為癌
    症惡病質，兩者有相當明顯之因果關係，故被保險人於88年
    4月17日因「癌症惡病質之動脈粥狀硬化併週邊血管阻塞併
    壞死」而住院，顯然完全符合勞工保險條例第20條之規定無
    疑。進步言之，被保險人不幸於退保後不到4個月診斷出癌
    症惡病質，依醫理見解決非短短不到4個月即罹患癌症惡病
    質，故其發生應於保險有效期間，而「發現」在停保期間，
    符合勞工保險條例第20條之規定，故應核發死亡給付，請將
    訴願決定、審議審定及原處分均撤銷，並命被上訴人應給付
    上訴人新臺幣（下同）609,000元及自91年3月28日起至清償
    日止按週年利率百分之五計算之利息等語。
三、被上訴人則以：本案被保險人許朋和於89年2月21日因癌症
    惡病質、口腔癌死亡，上訴人檢據申請死亡給付。案經被上
    訴人審查，以許朋和前於88年3月26日由福將公司申報加保
    至同年4月19日退保，其於89年2月21日死亡，係退保後發生
    之事故，不符勞工保險條例第19條第1項規定。另據所附國
    軍新竹醫院診斷證明書載，其於88年4月17日因糖尿病併血
    糖控制不佳、貧血、慢性鼻竇炎、動脈硬化併週邊血管阻塞
    、良性攝護腺肥大住院檢查治療，惟診斷書所載之動脈粥狀
    硬化，在醫學上為血管疾病，與癌症應屬不同病症，且據三
    軍總醫院函復被上訴人並附診療資料摘錄表載被保險人所罹
    患之上述疾病並不會導致癌症惡病質及口腔癌，故被保險人
    無所謂「發生」於保險有效期間，而「發現」在停保期間，
    與勞工保險條例第20條及行政院勞工委員會87年4月30日台
    87勞保二字第017789號函示規定不符等語，資為答辯。
四、原審斟酌全辯論意旨及調查證據之結果，以：經查，依國軍
    新竹醫院之診斷證明書所載：許明和於88年4月17日係因糖
    尿病併血糖控制不佳、貧血、慢性鼻竇炎、動脈硬化併周邊
    血管阻塞、良性攝護腺肥大住院檢查治療等語，經被上訴人
    函向三軍總醫院查詢許明和在該醫院治療口腔癌之情形，該
    醫院函復略以：許明和於88年8月23日接受病理性切片檢查
    ，證實罹患鱗狀上皮細胞癌；又其雖於88年4月17日於國軍
    新竹醫院住院治療糖尿病併血糖控制不佳、貧血，然前開病
    症並不會導致口腔癌或癌症惡病質等情，有被保險人之承保
    異動參考資料表、勞工保險給付申請書、診斷證明書及三軍
    總醫院91年3月18日（91）善滿字第9104130號函附原處分卷
    可證。故被上訴人審查被保險人係於退保後死亡，且其所患
    前揭癌症亦非於加保期間所發生之傷病事故，核與勞工保險
    條例第19條第1項、第20條規定不符，而否准上訴人所請被
    保險人之死亡給付，於法並無不合。復查，在醫學上，動脈
    粥狀硬化為血管疾病的學名，其特徵是在內膜形成纖維脂肪
    病變，會使血管內徑變窄，在臨床上，容易產生血栓進而導
    致栓塞，是動脈粥狀硬化為血管疾病與癌症應屬不同病症。
    又被上訴人受理上訴人本件死亡給付申請時，函向被保險人
    就診之國軍新竹醫院查詢之結果，該醫院亦復稱：許明和在
    該醫院並無口腔癌之治療紀錄，且慢性鼻竇炎、動脈硬化併
    週邊血管阻塞及慢性攝護腺肥大應與惡病質口腔癌無關等語
    ，有該醫院91年2月21日（91）濟夏字第176號函在卷可稽，
    上訴人空口訴稱被保險人因動脈粥狀硬化併週邊血管阻塞併
    壞死，而導致癌症惡病質，應屬加保期間發生之疾病，洵不
    足採。因而將訴願決定、審議審定及原處分均予維持，駁回
    上訴人之訴。
五、上訴意旨略以：（一）原審以「在醫學上，動脈粥狀硬化．
    ．．為血管疾病與癌症應屬不同病症。．．．許朋和在該醫
    院並無口腔癌之治療紀錄，且慢性鼻竇炎、動脈硬化併週邊
    血管阻塞及慢性攝護腺肥大應與惡病質口腔癌無關．．．」
    為判決基礎，惟其並不符合癌症形成之醫理，依東吳大學副
    教授郗磊風「對付癌症的總體戰」所載：「癌症是一種慢性
    、全身性、退化性、血液性、缺乏性的中毒症。癌症並非一
    夜之間突然發生。癌症在表現為腫瘤前，通常已潛伏多年。
    根據美國凱利醫師（Dr.WilliamD.Kelley），平均潛伏期為
    39個月，這就是所謂癌前時期（Precancerous）。癌症的病
    理和其他各種全身、退化性疾病一樣。因為個人的宿因不同
    ，有的表現為糖尿病，有的表現為癌症。癌症也是種血液疾
    病，因為癌症患者毫無例外都患了鹼血症（alkalosis）。
    根據澳洲雪斯摩佩基醫師（Dr.EdwardH.Smalpage）, 癌症
    病人在尿液和血液中有不正常的變異」，被保險人於88年4
    月17日於國軍新竹醫院住院治療糖尿病併血糖控制不佳、貧
    血、動脈硬化併周邊血管阻塞，已屬癌症之第3階段潛伏期
    ，即癌前時期，因此可推論被保險人死亡原因癌症惡性病質
    與動脈粥狀硬化併周邊血管阻塞併壞死有相當因果關係。（
    二）被保險人自73年在台益公司上班時即有吃檳榔之習慣且
    維持20餘年不曾間斷，在86年間因全口牙周病至牙科就診牙
    醫施以疑似腫瘤而建議被保險人至大醫院詳細檢查，又其後
    罹患糖尿病兩者與死於癌症惡病質與口腔癌，依前揭醫理報
    告，顯有相當因果關係。（三）按前揭醫理報告，並參照86
    年9月27日86保監審字第579號及行政院勞工委員會87年1月
    23日台87勞訴字第042982號訴願決定書，被保險人許朋和非
    短短不到4個月即罹患癌症惡病質，故其發生應於保險有效
    期間，而「發現」在停保期間，符合勞工保險條例第20條之
    規定，原審卻未斟酌亦無敘明不採用之理由。綜上所述，原
    審錯誤引用解釋勞工保險條例第20條規定及行政院勞工委員
    會87年4月30日台87勞保二字第017789號函釋意旨，致上訴
    人受不利之判決，顯有行政訴訟法第243條第2項第6款規定
    判決不備理由或理由矛盾之違誤。請將原判決廢棄，並命被
    上訴人應給付上訴人609,000元及自91年3月28日起至清償日
    止之法定利息等語。
六、本院按「被保險人或其受益人，於保險效力開始後，停止前
    發生保險事故者，得依本條例規定，請領保險給付。」「（
    第1項）被保險人在保險有效期間所發生之傷病事故，於保
    險效力停止後，必須連續請領傷病給付或住院診療給付者，
    1年內仍可享有該項保險給付之權利；．．．。（第2項）被
    保險人依前項規定連續請領保險給付期間內，因同一傷病及
    其引起之疾病致殘廢或死亡者，仍得請領殘廢給付或死亡給
    付。其非因病癒而經保險人自設或特約醫院同意出院後，在
    保險效力停止之日起1年內，因同一傷病及其引起之疾病致
    殘廢或死亡者亦同。」勞工保險條例第19條第1項、第20條
    分別定有明文。次按「行政機關應依職權調查證據，不受當
    事人主張之拘束，對當事人有利及不利事項一律注意。」「
    行政機關為處分或其他行政行為，應斟酌全部陳述與調查事
    實及證據之結果，依論理及經驗法則判斷事實之真偽，並將
    其決定及理由告知當事人。」亦分別為行政程序法第36條及
    第43條所明定。本件上訴人之配偶即被保險人許朋和於88年
    3月26日由福將公司申報加保，並於同年4月19日退保，嗣許
    朋和於89年2月21日因癌症惡病質、口腔癌死亡，上訴人檢
    附國軍新竹醫院、三軍總醫院出具之診斷證明書，於91年1
    月7日向被上訴人申請死亡給付。因依前開國軍新竹醫院之
    診斷證明書所載：許明和於88年4月17日係因糖尿病併血糖
    控制不佳、貧血、慢性鼻竇炎、動脈硬化併周邊血管阻塞、
    良性攝護腺肥大住院檢查治療等語，經被上訴人以91年3月6
    日保給命字第09160091920號函向三軍總醫院查詢：「許朋
    和於89年2月21日因癌症惡病質、口腔癌死亡，生前曾於貴
    院治療，其何時診斷罹患口腔癌？又其88年4月17日曾因糖
    尿病併血糖控制不佳、貧血於國軍新竹醫院附設民眾診療服
    務處治療，該症是否會導致罹患癌症惡病質、口腔癌」等情
    ，三軍總醫院91年3月18日（91）善滿字第9104130號函復以
    ：許朋和於88年8月23日接受病理切片檢查，證實為鱗狀上
    皮細胞癌；又其於88年4月17日曾因糖尿病併血糖控制不佳
    、貧血於國軍新竹醫院附設民眾診療服務處治療，該症不會
    導致癌症惡病質、口腔癌」等語，有被保險人之承保異動參
    考資料表、勞工保險給付申請書、診斷證明書及被上訴人與
    三軍總醫院前揭函附原處分卷可稽。查被上訴人否准上訴人
    申請被保險人許朋和本人死亡給付所為系爭處分，係以三軍
    總醫院上開復函為其唯一依據，然被上訴人於函詢三軍總醫
    院前揭事項前，亦以91年1月28日保給命字第09160091651號
    函查詢國軍新竹醫院關於許朋和在該院就醫之「相關問題釋
    疑」，經該院以91年2月21日（91)濟夏字第176號函復稱：
    「主旨：檢送貴局查詢病患許朋和於本院就醫之相關問題釋
    疑案，請查照。說明：一、依據貴局91年1月28日保給命字
    第09160091651號函辦理。二、經查病患許朋和先生曾於86
    ～88年間陸續在本院牙科治療牙周病：並無口腔癌治療紀錄
    。三、『糖尿病控制不良及貧血的程度或許和惡病質口腔癌
    有關』；慢性鼻竇炎、動脈硬化併週邊血管阻塞、慢性攝護
    腺肥大應與惡病質口腔癌無關」等語，有該函附原處分卷可
    證。查三軍總醫院與國軍新竹醫院均屬專業醫院，同具專業
    的醫學判斷能力，就被保險人生前所患「糖尿病併血糖控制
    不佳、貧血」病症是否會導致罹患癌症惡病質、口腔癌，為
    結論不同之判斷，被上訴人為系爭處分時採信不利於上訴人
    之三軍總醫院意見，而就國軍新竹醫院有利於上訴人之前開
    意見何以不足採，未注意併予審酌，僅依三軍總醫院前述意
    見遂為不利上訴人之處分，揆諸上揭行政程序法之規定，自
    有未合；審議審定及訴願決定未予糾正，遞予維持，亦有違
    誤。原審引用國軍新竹醫院前開復函，疏未調查審究該函全
    部意旨，只援用不利上訴人部分，將訴願決定、審議審定及
    被上訴人原處分均予維持，尚嫌有判決不備理由之違背法令
    情事。上訴意旨雖未指摘及此，惟此乃屬本院應依職權調查
    之事項，仍應認上訴為有理由，爰將原判決廢棄，並撤銷訴
    願決定、審議審定及原處分，由被上訴人另為適法之處分，
    以資救濟。
據上論結，本件上訴為有理由，依行政訴訟法第256條第1項、第
259條第1款、第98條第3項前段，判決如主文。
中    華    民    國    94    年    8     月    31    日
                  第二庭審判長法  官　廖　政　雄
                              法  官　林　清　祥
                              法  官　鍾　耀　光
                              法  官　姜　仁　脩
                              法  官　胡  國  棟
以  上  正  本  證  明  與  原  本  無  異
中    華    民    國    94    年    9    月    2      日
　　　　　　　　　　　　　　　書記官　陳　盛　信
